【裁判字號】    91,重上更(三),180
【裁判日期】    920128
【裁判案由】    殺人
【裁判全文】
臺灣高等法院刑事判決                      九十一年度重上更(三)字第一八號
    上  訴  人  臺灣士林地方法院檢察署檢察官
    上  訴  人
    即  被  告  乙○○  男  民.
                王嘉斌律師
右上訴人因被告殺人案件，不服臺灣士林地方法院八十八年度重訴字第七號，中華民
國八十九年三月七日第一審判決（起訴案號：臺灣士林地方法院檢察署八十八年度偵
字第三七八七號）提起上訴，判決後，經最高法院第三次發回更審，本院判決如左：
    主  文
原判決關於殺人部分撤銷。
乙○○殺人，處有期徒刑拾貳年，褫奪公權捌年。
    事  實
一、乙○○於民國（下同）八十二、三年間，在台北市○○路某處由某一真實姓名不
    詳綽號「日本龍」之人，交付其具有殺傷力之美國ＷＡＬＴＨＥＲ廠ＰＰＫ＼Ｓ
    型口徑０‧三八０吋（九ｍｍ）之制式半自動手槍一枝、彈匣二只及同具殺傷力
    之制式口徑０‧三八０吋半自動手槍子彈十五發後，即未經許可持有之，後曾於
    台北縣三芝鄉某處山上試射上開子彈三發（此未經許可持有手槍及子彈部分，業
    經本院前審從一重論處罪刑，並宣告沒收該槍枝，上訴最高法院，駁回上訴確定
    在案）。嗣於八十八年四月一日凌晨，乙○○要到台北縣石門鄉德茂村下員坑二
    十八之六號旁以鐵皮浪板搭建之平房賭場與人賭博，因前天賭輸而只帶面額新台
    幣二十四萬元之支票一張前往，有感未帶現金恐有爭執，乃為防身即隨身攜帶上
    開手槍（內含一只彈匣，彈匣內已裝填六發子彈）及另一只亦裝填六發子彈之彈
    匣，於進入行賭間，其他參與賭博之人以乙○○未以現金押注為由，拒絕讓乙○○繼續參賭，乙○○對此甚表不滿，拿取桌上之牌九擲向對面之陳燕興，在旁之
    人見狀即圍毆乙○○，遭毆打之乙○○因人單力薄不敵而被壓住在桌邊，並勒其
    脖子，遂欲拔出藏於腰際之手槍以為嚇阻，但在旁之人見狀，仍簇擁上前奪槍並
    群毆之，乙○○益加氣憤，又恐槍枝被奪遭眾人繼續毆打，為防衛自己之身體與
    生命而排除目前之侵害，即以超過必要之程度之方法，基於殺人之間接犯意（即
    未必故意），乘隙以手按住該手槍板機，於混亂之際，未朝特定對象，對在其身
    旁之人，射擊四發子彈，結果過當分別擊中丁○○、丙○○及胡文華，致胡文華
    胸部由左向右子彈貫穿，胸部大量出血，被擊中後往外跑，後因不支倒在上址平
    房外，當場死亡，並不違反其本意。而丁○○則因中彈致右大腿槍彈傷合併坐骨
    神經斷裂、金屬片儲留，丙○○則致右大腿槍彈貫通傷合併急性出血、休克，丁○○及丙○○經送醫急救，始免於難。嗣乙○○經在場人搶下上開手槍制服後，
    又續被痛毆一頓（乙○○因而受有頭部、臉部多處擦傷及頭部、胸部挫傷之傷害
    ），再由華振榮、簡振興、陳燕興等人將乙○○連同上開手槍一支、彈匣二只、
    子彈八發併押送至台北縣警察局金山分局老梅派出所交警處理，嗣警方並於現場
    尋獲查扣已經乙○○射擊之彈殼貳個、彈頭壹個。
二、案經台北縣警察局金山分局報請台灣士林地方法院檢察署檢察官偵查起訴。
    理  由
一、訊據上訴人即被告乙○○承認於右開時間攜帶上開槍、彈至上址賭博，因被拒續
    賭，乃以牌九丟擲陳燕興後遭受群毆，嗣在混亂中，當場槍發射擊在場人死傷等
    事實不諱。惟否認有故意殺人犯行，辯稱：當天伊是要去還沈金龍賭債，攜槍係
    為自保，並非故意尋釁，伊遭受攻擊又被勒住脖子不能反抗，為求自衛，打算從
    腰際取出手槍，希望能藉由手中有槍，恫嚇該群打手，使彼等停止毆打行為，惟
    伊取出手槍後，手雖按在板機上，但子彈未上膛，該群打手即開始搶奪手槍，在
    搶槍的一陣混亂中，伊已被打昏致不醒人事，究竟伊有無開槍，開了幾槍均不知
    悉，且期間伊未聽到槍聲，伊直到被送至老梅派出所時才醒過來，神智仍不清楚
    ，不知所答。再被告遭眾人圍毆，隨時都有可能造成死亡或重傷害之結果，故被
    告係在遭受不法侵害後，才拔槍防衛，應屬正當防衛云云。
二、經查：
（一）被告於右揭時地藏攜手槍到賭場，因無現金為其他賭者拒其續賭，因起爭執，
      向陳燕興丟擊牌九，即遭在場人群毆，被告即取出槍隻，在混亂中未確定對象
      開槍殺上述在場人致死傷之事實，業據被害人丁○○、丙○○、被害人胡文華
      之父親甲○○指訴綦詳，在場證人陳燕興、華振榮、潘明勇、簡振興、廖清勇
      、李冠億、丙○○、葉建榮亦均指證係被告開槍而射殺上列被害人無誤，此均
      與被告上述供承情節相符，上列指訴及證言，自堪採信，並有現場及被告照片
      多張、現場圖一份附卷及上開手槍一支、子彈八發（已鑑定試射不存在，惟有
      照片在卷可稽）、彈匣二只、空彈殼二個、彈頭一個等物扣案可資佐證。
（二）證人即台北縣警察局金山分局老梅派出所員警古中彥於原審調查中證稱：被告
      是被扶進來的，受傷狀況如卷附之照片，我們有問他年籍資料，但他講話不太
      清楚，顛三倒四的，直到三組後來接班，他在檢察官訊問時就比較清楚，被告
      送至警察局直到檢察官到時約隔了十小時，因為先帶他去看醫生，所以警詢筆
      錄在檢察官筆錄之後才製作，當時被告因為有點糊里糊塗，所以先帶他去看醫
      生，再作筆錄等語（見原審卷第一○三、一○四頁）。而接手承辦本案之台北
      縣警察局金山分局員警賴泰安於原審調查中證稱：被告當時的狀況跟照片上的
      樣子一樣，我們當時無法馬上做警詢筆錄，因為當時被告受傷，神智不清，我
      們是在檢察官相驗完後，才接著做警詢筆錄，因為之前我們有帶他去醫院療傷
      ，所以檢察官做筆錄時，他的精神狀況良好，我們在做筆錄時，他也是精神狀
      況良好，他外表及講話都很清楚，他都有對我所問的話來回答，而且講話很有
      條理，至於他內心是否清楚我不知道，．．．從事發後至檢察官相驗時大約有
      十小時等語（見原審卷第一九四頁），足見被告被送至老梅派出所時，固然因
      為被毆致神智不清，然經警先送醫治療，至檢察官相驗製作筆錄時，已相隔十
      小時，是被告於製作警詢及檢訊筆錄時，神智已恢復正常無疑，是其辯稱於製
      作相驗及警詢筆錄時，神智仍不清楚云云，顯與事實不符，不足採信。
（三）而被告於八十八年四月一日檢察官相驗後訊問案發經過如何時，供稱：「．．
      ．，我聽了很生氣，我當時已站在圓桌旁，就拿起桌上之牌九丟向我對面叫『
      燕興』之人，那時我旁邊有四、五人，就圍毆我，我被打就蹲下來，脖子被勒
      住，此時我趁機拔出原插在腰際的手槍，他們看到我拔，就要搶槍，當時很亂
      ，我連續射了四槍，後來我的槍被搶下，他們繼續打我五、六分鐘後，把我架
      出鐵皮屋，準備要把我送派出所，我當時被架出來之時，看到地上有躺一人，
      後來他們把我送到派出所，他們人就走了。」（見相驗卷第四頁背面、第五頁
      ），其時檢察官又問：「在鐵皮屋旁中槍致死之人係何人？」，答以：「不知
      道，我是在出鐵皮屋後才看到。」（見同上卷第六頁），又問：「那兩人是否
      你開槍所射擊致傷？」，答以：「可能是，他們搶我槍，我拼命射擊。」（見
      同上卷第六頁背面），於當日檢察官向台灣士林地方法院聲請羈押時，法官訊
      問被告為何受傷時，答以：「被牌九場之人打，我就拔槍，他們搶我槍，因我
      手扣在板機上，受他們牽制，胡亂射．．．」（見原審法院八十八年度聲羈卷
      ），於八十八年四月十三日檢察官偵查中訊問：「你開槍之後就被他們制服？
      」答以：「是的，他們把我槍搶下，繼續打我。」又於八十八年六月二十五日
      偵查中訊問：「你槍被奪下他們繼續打你多久？」答以：「不清楚，我只知道
      被他們拖出來頭暈暈的。」（見偵查卷第一三六頁）又問：「在你開槍前，有
      無昏倒過？」答以：「沒有。」（見偵查卷第二一一頁），據此，顯見被告於
      行兇之際，對過程知之甚詳，足認其並未於行兇過程中被打昏，且其於射擊殺
      人槍枝被搶下後，始又再遭在場之陳燕興等人痛毆，此不惟其於前開筆錄中自
      承，及證人陳燕興亦陳稱搶槍後有打被告等語（見偵查卷第一八一頁），亦堪
      認被告最後所受之嚴重傷勢，係開槍殺人遭搶下槍後，為在場之陳燕興等人痛
      毆洩憤所致甚明。被告事後翻異前供，改稱於搶槍過程中即被打得不醒人事，
      不知如何射擊，甚至未聽到槍聲云云，顯係飾卸之詞，委無足採。
（四）又証人李冠億於原審証稱：「他（指被告）當時的正面被壓在長條桌，脖子被
      人扣住，並被人從後抱胸，雙手被壓在前面，我看到他從腰間把槍拔出來，槍
      被拉來拉去，槍就擊發了。」（見原審卷第一○二頁背面）於本院上訴審復結
      証稱：「當天我去賭場賭博，我在鐵皮屋內，被告擲骰子，老闆說不算，被告
      就把牌往老闆那邊丟去，結果就有三到五個人打被告，被告被打倒在地上後，
      又被人架起，押在桌子旁邊，我看到被告雙手垂在腰際，拔出手，那旁邊的人
      就去搶手槍，約一分鐘，我聽到槍，約隔一、二十秒後又到一、二聲的槍響，
      然後我就跟著別人跑出去，我沒看到受傷的人。」（見本院上訴審八十九年五
      月二十三日訊問筆錄）被害人丙○○於本院上訴審陳稱：「當天我有去賭場，
      是去找丁○○，我只看到被告把牌往紅中（陳燕興）、丁○○丟去，紅中跟丁○○就打他，我也有過去拉，其他人沒有打他，我們把被告打倒在地上，又把
      他架起來，押在桌子旁邊，他就拔出手槍，大家就去搶槍約一、二分鐘後槍響
      ，我就中彈，就躺在旁邊，之後情形我就不清楚。」（見本院上訴審八十九年
      五月二十三日訊問筆錄）。渠等二人所述，核與被告前開所供情詞相符，顯見
      被告對事發經過記憶明確翔實，斷非不省人事。況若如被告所言已被打至昏厥
      ，何以還能與他人拉扯搶奪手槍？凡此均徵被告所辯被毆至不醒人事，不知如
      何槍擊乙節，均屬避重就輕卸責之詞，不足採信。至証人丁○○、陳燕興、華
      振榮、潘明勇、簡振興、廖清勇等人雖均指稱無人毆打被告，被告純因賭博遭
      拒，惱羞成怒拔槍連續射擊四發云云，然此據被告堅決否認，且與前開証人李
      冠億、丙○○二人所述不符，參諸証人葉建榮於本院上訴審証稱：「我在鐵皮
      屋內看到被告走進來，拿一張支票給賭場的人，是綽號小龍之人，然後我才出
      去外面泡茶，後來裡面的人跑出來說裡面的人在打架，我們想要進去，但裡面
      的人一直往外跑，我們一直進不去，我們在外面有聽到碰撞的聲音，後來就聽
      到槍聲，聽到好幾聲是間斷的，不是連續的，我只看到一個年輕的人受槍傷跑
      出來，我不知他何處受傷，後來我們走出來就發現他倒在小路旁邊。有先聽到
      吵架的聲音，然後再聽到鐵皮碰撞的聲音，後再聽到槍聲，前後約十分鐘，在
      打架時，鐵皮屋內就陸續有人衝出來，那時還沒有槍響，當時鐵皮屋內有幾十
      人在。」（見本院上訴審八十九年五月二日訊問筆錄），可知証人丁○○、陳
      燕興、華振榮、潘明勇、簡振興、廖清勇等人否認被告被毆之証言，與事實不
      符，不得憑採。
（五）又被告否認其於偵查中之供述係屬真正，辯稱：伊於偵查中仍神智不清，且偵
      查中並未依規定對伊錄音，原審更審前勘驗偵查錄音帶結果，該等錄音帶內容
      無何訊號可資判讀，偵查筆錄所載不得作為證據等語（見本院更一審卷第八二
      至八五頁）。惟查，被告於檢察官訊問時，對事發經過記憶明確翔實，已如前
      述。至臺灣士林地方法院檢察署檢察官於八十八年四月一日下午一時三十分相
      驗時訊問被告，雖然並未錄音，此經本院前審勘驗相驗卷錄音帶並無任何聲音
      ，有勘驗筆錄可稽（見本院前審卷第五八頁）。然刑事訴訟法第一百條之一第
      一項前段關於訊問被告應全程連續錄音，必要時並應全程連續錄影之規定，旨
      在輔助筆錄之不足，並擔保被告陳述之任意性。查被告之自白，如非出於強暴
      、脅迫、利誘、詐欺、違法羈押或其他不正之方法，且與事實相符者，依刑事
      訴訟法第一百五十六條第一項之規定，即有證據能力，得為證據；故檢察官訊
      問被告時，縱未依同法第一百條之一第一項之規定予以全程連續錄音或錄影。
      然該檢訊自白，若未違背任意性法則，且經查明與事實相符，本於審酌人權保
      障及公共利益均衡維護之原則，仍得認其有證據能力。本件檢察官於訊問被告
      時，雖未全程連續錄音，但被告於該檢訊筆錄交閱後簽名其上（見相驗卷第九
      頁），且被告於該檢訊所為之自白內容，與證人李冠億、被害人丙○○之證詞
      相符，前已論述。因此，該檢訊筆錄，本院認有證據能力。
（六）再查，被告備槍在身，在行賭之際為陳燕興等人拒其續賭，乃惹被告不悅，此
      際被告僅持牌九擲擊陳某，而未掏出槍隻，嗣於被毆之際始為展出，顯見其於
      持槍前往之初，非有射殺之特定對象。又被告已被壓住在桌邊，又遭勒脖子，
      眼睛無法辨清四周之人，舉手行動亦受限制，然槍射人體，極易造成死亡或傷
      重之結果，為一般人普遍認識之事，被告因認周圍均是聚賭或賭場反對其續賭
      ，或對之行毆搶槍之人，無論射中其中之任何人並致死亡，均為其所可預見，
      而不違背其本意，乃毅然扣機射殺，此即符合刑法上殺人之間接故意（即未必
      故意）之要件，是被告辯稱無置人於死之故意云云，不足採信。又被告雖辯稱
      ：槍枝沒有上膛，彈匣雖裝入槍機但未開保險云云，然其自承當時手扣板機上
      （見原審卷第一０四頁），即置於可隨時發射子彈之危險狀況，其有開槍意圖
      ，且果然擊出四發子彈，因而造成三人死傷之結果，其謂子彈無上膛，無射擊
      之決意，自屬虛妄甚明。
（七）被害人丁○○、丙○○因遭槍擊，致丁○○之右大腿槍彈傷合併坐骨神經斷裂
      、金屬片儲留，丙○○之右大腿槍彈貫通傷合併急性出血、休克，有慶生醫院
      所出具之診斷證明書二紙及函文一紙附卷可稽，而被害人胡文華之胸部由左向
      右子彈貫穿，胸部大量出血死亡，亦經檢察官督同法醫師相驗屍體屬實，製有
      勘驗筆錄、相驗屍體證明書、驗斷書各一份附卷可證；被害人胡文華經法務部
      法醫研究所解剖結果，認其因中近距離槍傷，方向自左而右貫穿左、右胸、左
      、右肺，致大量出血休克死亡，又認以當時死者受傷後之情況，應有可能自行
      移動逃跑，至休克倒地為止，有該研究所八十八年七月十七日以法醫所八八文
      理字第０八一０號函文所附（８８）法醫所醫鑑字第０三三九號鑑定書一份附
      卷可憑；另被害人胡文華所穿著之衣物，送至內政部警政署刑事警察局鑑驗，
  認其衣物背面左手背上之彈孔痕跡，同時檢出火藥射擊殘跡之特性金屬元素等
      成分，有該局八十八年八月六日刑鑑字第七六一二二號、八十八年七月二十八
      日刑鑑字第三０四六三號鑑驗通知書各一紙及照片共十六張在卷可憑。
（八）扣案之手槍及子彈、彈殼、彈匣、彈頭送請內政部警政署刑事警察局鑑驗結果
      ，認手槍一枝（槍枝管制編號為0000000000）係美國ＷＡＬＴＨＥ
      Ｒ廠ＰＰＫ＼Ｓ型口徑０‧三八０吋（九ｍｍ）之制式半自動手槍，槍管內具
      六條右旋之來復線，機械性能良好，可擊發子彈，認具殺傷力；送鑑子彈八顆
      （均經試射）均係制式口徑０‧三八０吋半自動手槍彈，均具殺傷力；送鑑彈
      殼二顆，認均係口徑０‧三八０吋之制式半自動手槍彈殼，經以比對顯微鏡比
      對，其彈底紋痕特徵與上述槍枝試射彈殼之彈底紋痕特徵相吻合，認均係由該
      槍枝所擊發；送鑑彈匣二個，認均係可供上述槍枝使用之制式彈匣；送鑑彈頭
      一顆，認係已擊發口徑０‧三八０吋銅包衣彈頭，其上具六條之右旋來復線，
      經以比對顯微鏡比對，其來復線紋痕特徵與上述槍枝試射彈頭之來復線特徵紋
      痕相吻合，認係由該槍枝所擊發，此有該局八十八年四月十九日刑鑑字第三○
      四六四號鑑驗通知書一紙在卷供參。
（九）綜上觀之，被告於相驗後檢察官初訊時及檢察官聲請羈押法官訊問時之自白，
      神智清楚，且非出於不正方法取得，並與前開所調查之事實相符，自得採為證
      據。因此，本件係被告因在賭桌上欲賭遭拒，在向陳燕興丟擲牌九後，被賭場
      人圍毆，遭毆打之被告因人力單薄不敵，而取出手槍，復因圖免槍枝被奪，及
      遭眾人繼續毆打，而基於殺人之間接故意，向在場之人開槍射擊殺人甚明，是
      其殺人之犯行，已臻明確，堪予認定。
（十）又按刑法第二十三條所規定之正當防衛，係以對於現在不法之侵害，而出於防
      衛自己或他人權利之行為即足當之，所稱不法之侵害，只須客觀上有違法之行
      為，即可以自力排除其侵害而行使防衛權，且不以侵害之大小與行為之輕重而
      有所變更；又侵害之是否為現在，應以其侵害之是否尚在繼續中，可否即時排
      除為準，苟其侵害狀態尚在繼續中而被害人仍有受侵害之危險，而可以即時排
      除者，仍不失為現在之侵害。本件被告於偵查中供稱「那時我旁邊有四、五個
      人，就圍毆我，我被打就蹲下來，脖子被勒住，此時我趁機拔出原插於腰際的
      手槍，他們看到我拔，就要搶槍，當時很亂，我連續射了四槍，後來我的槍被
      搶下，他們繼續打我五、六分鐘」，於法官調查時供稱「被牌九場之人打，伊
      就拔槍」；證人李冠億證稱：「他（指被告）當時的正面被壓在長條桌，脖子
      被人扣往，並被人從後抱胸，雙方被壓在前面，我看到他從腰間把槍拔出來，
      槍被拉來拉去，槍就擊發了。」、「被告被人打倒在地上後，又被人架起，押
      在桌子旁邊，我看到被告雙手垂在腰際，拔出手槍，那旁邊的人就去搶手槍」
      ；證人丙○○證稱：「我們把被告打倒在地，又把他架起來，押在桌子旁邊，
      他就拔出手槍，大家就去搶槍，約一、二分鐘後槍響」。上揭供證，核無歧異
      ，均可採信，則被告從遭眾人圍毆開始，繼而被壓在桌邊並勒住脖子，此時被
      告遭人非法毆打押住而失去行動自由，可認被告正受不法侵害，被告於上述情
      況下拔槍以防衛自己之權利，斯時，非法押住被告及在旁之人見狀，又簇擁上
      前欲奪下被告手中所持之手槍，當時，被告仍有受侵害之危險，應認其受侵害
      狀態尚在繼續中，仍不失為「現在之侵害」。因此被告以手扣板機，於混亂之
      際，射擊四發子彈，可認係出於防衛自己權利而排除侵害之行為。從而被告辯
      稱其所為係出於正當防衛云云，應可採取。惟查，在場對被告行毆及搶槍之人
      ，均手無寸鐵，以徒手為之，被告亦直承不諱（見偵查卷第一三五頁反面），
      被告為防衛自己權利之行為，竟持手槍基於殺人之犯意而反擊之，依其使用之
      方法，兇殘置人於死而不顧，其防衛行為顯然超過必要程度而過當，至為瞭然
      。
（十一）又本件事證已明確，辯護人於前審以警訊筆錄係受不當之誘導訊問，不具任意
      性，自難採憑，已如上述，又於本院前審調查中另聲請傳訊丙○○、丁○○、
      陳燕興、華振榮、潘明勇、簡振興、廖清男，以重查事發現場狀況過程云云，
      查丁○○、潘明勇、丙○○、陳燕興、華振榮、簡振興經本院前審傳喚無著，
      而上開被害人及證人前亦分別於警訊、偵、審中證述在卷，無再傳訊之必要，
      附此敘明。
二、核被告所為，係犯刑法第二百七十一條第一項之殺人罪、同法第二百七十一條第
    一項、第二項之殺人未遂罪。又被告朝四周之人射擊四發子彈，擊中胡文華、丙○○、丁○○三人，致人死亡或未死成傷，雖其射擊四發之間，並有數秒之間隔
    ，然時間甚為密接，且三被害人中彈之先後，無從分辨，顯然被告係在同一地點
    以單一接續行為開槍，其射擊四發子彈，應係單一行為之數個舉動接續進行，所
    為應屬一行為犯數罪名，而非連續數行為而犯同一罪名之連續犯，故所犯一個殺
    人既遂罪，二個殺人未遂罪，亦應依刑法第五十五條想像競合犯之規定，從一重
    之殺人既遂罪處斷。又被告之殺人行為係對於現在不法之侵害，而出於防衛自己
    之行為，是正當防衛，但其防衛行為過當，均已如前述，故應依刑法第二十三條
    但書規定，減輕其刑。查被告持有手槍之始，並無意持以殺害胡文華、丁○○、
    丙○○等人之蓄意，且其於持槍長達五、六年後始因賭場糾紛持槍射擊，是其所
    犯無故持有手槍及殺人罪間犯意各別，罪名互殊。起訴書認被告係犯連續殺人罪
    ，並認與無故持有手槍罪間有牽連犯之關係，尚有未合。且被告所犯無故持有槍
    彈部分，業經從一重論處罪刑，並宣告上開手槍、彈匣沒收確定，有本案相關之
    本院八十九年度上重更(一)字第五三號及最高法院九十年度台上字第四一七五號刑
    事判決在卷可憑，併此敘明。
三、原審對被告論罪科刑，固非無見。惟原判決以被告係犯連續殺人罪，又認所犯無
    故持有手槍及殺人罪間為方法結果之牽連犯關係，自非適法。且對被告之殺人行
    為係出於正當防衛，漏未論述。被告上訴否認殺人故意，雖無理由，然原判決既
    有可議，自應由本院撤銷改判。爰審酌被告攜帶槍彈前往賭場，行為已經不正，
    且其僅因參賭未成即以牌九擲人致生事端，嗣為防衛自己，又拔槍接續射擊，致
    造成一死二傷，其攜槍前往賭場之行為不僅嚴重危害治安，且槍擊後所造成之損
    害甚大，及雖尚未直接與被害人或被害人家屬達成全部民事和解，惟已透過親友
    交付新台幣一百萬元之賠償金予被害人胡文華之祖父胡金鐘（此已據胡金鐘及證
    人華全福於本院前審調查中陳明在卷），及被告犯罪後之態度等一切情狀，並參
    酌本院所認定被告所犯殺人罪之情節較原審為輕（殺人罪刑中未牽連犯持有槍彈
    之輕罪、非連續殺人、有防衛過當之情形）等情，量處有期徒刑十二年，並依其
    犯罪性質，併為宣告褫奪公權八年，用資懲儆。
四、被告原持有子彈十五發，經其試射三發，及殺人時射擊四發，另扣案八發，亦經
    鑑定試射完畢，故子彈均已射鑿不存在，毋庸再為沒收之諭知。另扣案被告用以
    殺人之美國ＷＡＬＴＨＥＲ廠ＰＰＫ＼Ｓ型口徑０‧三八０吋（九ｍｍ）之制式
    半自動手槍壹支、從物即彈匣貳只，均係違禁物，然已於被告所犯無故持有槍彈
    罪刑判決中諭知沒收並已確定如上述。另扣得之彈頭壹個、彈殼貳個，亦均已非
    違禁物，爰不再重複併予宣告沒收，亦附此敘明。
據上論斷，應依刑事訴訟法第三百六十九條第一項前段、第三百六十四條、第二百九
十九條第一項前段，刑法第二百七十一條第一項、第二項、第五十五條、第二十三條
但書、第三十七條第二項，判決如主文。
本案經檢察官陳維練到庭執行職務。
中      華      民      國      九十二      年      一    月   二十八   日
                              臺灣高等法院刑事第一庭
                                  審判長法  官  李  相  助
                                        法  官  魏  新  國
                                        法  官  黃  聰  明
右正本證明與原本無異。
如不服本判決，應於判決收受送達後十日內向本院提出上訴書狀，其未敘述上訴
之理由者並得於提起上訴後十日內向本院補提理由書（均須按他造當事人之人數
附繕本）。
                                        書記官  耿  鳳  君
中      華      民      國      九十二      年      一    月    二十八  日
附錄本案論罪科刑法條全文：
刑法第二百七十一條
殺人者，處死刑、無期徒刑或十年以上有期徒刑。
前項之未遂犯罰之。


司法院資訊處製作；財團法人民間司法改革基金會備份。
